【裁判字號】    97,上訴,2845
【裁判日期】    970821
【裁判案由】    違反商業會計法等
【裁判全文】
臺灣高等法院刑事判決                97年度上訴字第2845號
上訴人  台灣板橋地方法院檢察署檢察官
上訴人
即被告  丙○○
選任辯護人  紀亙彥律師
上列上訴人因被告違反商業會計法等案件，不服台灣板橋地方法
院96年度訴字第754號，中華民國 97年3月7日第一審判決（起訴
案號：台灣板橋地方法院檢察署94年度偵字第 15269號），提起
上訴，本院判決如下：
    主  文
原判決撤銷。
丙○○意圖為自己不法之所有，而侵占對於業務上所持有之物，
處有期徒刑壹年陸月；減為有期徒刑玖月。
    事  實
一、丙○○於民國84年至86年間，係啟新陶瓷股份有限公司（下
    稱啟新公司）之負責人，並實際負責啟新公司營運及掌管公
    司款項，且負有編制啟新公司財務報表之業務，為從事此等
    業務之人。
  (一)於84年6月9日與張俊明、蘇光裕 2人訂立股份買賣契約書，
    約明，由甲方（即被告）自己以2150萬元向乙方（即張俊明
    、蘇光裕）買受張俊明所持有啟新公司股權百分之50股份計
    5000股，惟因丙○○資金短缺，丙○○與張俊明（檢察官未
    起訴） 2人竟意圖為自己不法之利益，違背丙○○為公司負
    責人對公司應負之任務，明知以公司名義向銀行貸款所取得
    之資金僅能供公司使用，不得先借給股東先用，竟約定丙○
    ○購買股權應支付之價金，先以啟新公司名義向銀行貸款18
    00萬元支付，並由丙○○簽發支票交付張俊明，於支票兌現
    後，由張俊明將款項交付銀行供清償該貸款。該買賣契約約
    定付款條件為第一期款 400萬元，雙方於簽立股權買賣契約
    書之同時給付。第二期款即尾款1750萬元，由丙○○於契約
    成立後，開立30張支票按月支付，第1張支票68萬元，第2至
    30張支票面額58萬元，付款全部兌現時，才將股權轉讓給丙
    ○○，該買賣契約執行期間訂為84年6月9日起至86年12月22
    日止，共計2年7個月，丙○○應按月履行支付票款責任，應
    支付之價金全部兌現，才辦理股權移轉手續等情。丙○○、
    張俊明2人乃於84年6月19日、同年10月11日，先後以啟新公
    司名義向第一銀行五股分行，分別抵押借款900萬元、900萬
    元後，由丙○○簽發30張支票（簽約時另交付第1期款400萬
    元）交付張俊明，嗣後上述支票均有兌現，張俊明並將兌現
    所得之款清償該銀行之貸款完畢，但致生損害於啟新公司之
    利益。丙○○並基於登載不實或漏未登載於資產負債表等屬
    商業會計法之公司財務報表之概括犯意，上情未將此等啟新
    公司借款及相關利息支出，於 85年3月27日所製作之啟新公
    司84年度資產負債表負債欄之銀行借款科目、費用欄上利息
    支出為記載，故意遺漏會計事項不為記錄，致使公司之資產
    負債表之財務報表發生不正確之結果。
  (二)86年11月24日，丙○○以啟新公司名義，向第一銀行鶯歌分
    行借款2000萬元匯入啟新公司在第一銀行鶯歌分行活期儲蓄
    存款 00000000000帳號帳戶內後，丙○○旋於同日將款項全
    數轉入其個人位於第一銀行鶯歌分行帳號 00000000000號支
    票存款帳戶內，丙○○雖於翌日即86年11月25日，即將前開
    支票存款帳戶內2000萬元中之1500萬元，以簽發面額1500萬
    元、票據號碼0000000支票1紙，將該等資金以轉帳支出方式
    ，回存入啟新公司在第一銀行鶯歌分行前開活期儲蓄存款帳
    號帳戶內，併於86年11月27日自啟新公司在第一銀行鶯歌分
    行該活期儲蓄存款帳戶內，轉出1350萬元償還前開啟新公司
    向第一銀行鶯歌分行借款2000萬元中之部分借款（據此，斯
    時啟新公司仍尚積欠第一銀行鶯歌分行 650萬元），然就由
    啟新公司在第一銀行鶯歌分行活期儲蓄存款 00000000000帳
    號帳戶匯入丙○○在該行前開支票存款帳戶中之餘款 500萬
    元（ 2000萬元減去1500萬元，為500萬元）部分，則竟基於
    意圖為自己不法所有之業務侵占犯意，於86年11月25日，以
    簽發面額500萬元、票據號碼 0000000號支票1紙，並將該等
    資金於同日委由其妻即不知情之林曾妙鳳以現金支出提領方
    式，予以侵占入己。丙○○復明知啟新公司於86年當年度並
    未向其借款達2214萬6000元，而啟新公司於86年度尚積欠第
    一銀行鶯歌分行之借款數額應為650萬元（2000萬元減去135
    0萬元，為650萬元），竟於87年間某日，承上開違反商業會
    計法登載不實財務報表之概括犯意，利用不知情之曹月英，
    於該公司86年度資產負債表負債欄虛列股東往來科目2214萬
    6000元，並於銀行借款科目下登載1050萬元，致啟新公司86
    年度財務報表發生不實結果。
二、案經甲○○、乙○○、戊○○、己○○告發暨臺北縣政府警
    察局三峽分局報告臺灣板橋地方法院檢察署檢察官偵查後起
    訴。
    理  由
壹、程序方面（證據能力）
一、爭執部分：
    按被告以外之人於審判外之言詞或書面陳述，除法律有規定
    者外，不得作為證據；又證人、鑑定人依法應具結而未具結
    者，其證言或鑑定意見，不得作為證據，刑事訴訟法第 159
    條第1項、第 158條之3分別定有明文。經查，公訴人以告訴
    人代理人丁○○、劉敏卿律師於偵查中之指述為證據，然該
    等人於偵查中之陳述均未經具結，揆諸上開規定，應認無證
    據能力，不得作為證據，而證人張俊明於偵查中之證詞，業
    經具結（見93年度他字第6356號偵查卷第97頁），自有證據
    能力。
二、不爭執部分：
    本案以下所引用之卷證資料（除上述有爭執部分外之證據）
    ，並無證據證明係公務員違背法定程序所取得，又被告以外
    之人於審判外之陳述，經核並無非出於自由意願而為陳述或
    遭違法取證及顯有不可信之情況，再卷內之文書證據，亦無
    刑事訴訟法第159條之4之顯有不可信之情況與不得作為證據
    之情形，且公訴人、被告及其辯護人迄原審言詞辯論終結前
    均未聲明異議，依刑事訴訟法第 159條至159條之5之規定，
    均有證據能力，合先敘明。
貳、實體方面
（一）認定犯罪事實所憑之證據及理由：
  一、關於84年間背信及85年間違反商業會計法部分，被告丙○
      ○對於其個人向張俊明購買張俊明所持有啟新公司股份之
      價金係向銀行先後貸款共1800萬元支付，再以自己簽發之
      支票30張分期兌現後經由張俊明返還銀行借款，借款及支
      付利息，未登載於資產負債表等之事實，坦白承認，惟否
      認犯罪，辯稱：其向張俊明購買張俊明所持有啟新公司股
      份之資金來源，係其自己之資金，而非前揭啟新公司之貸
      款，故其無侵占啟新公司所有之前揭貸款犯行，亦無故意
      不將該等啟新公司借款登載於資產負債表之故意云云，然
      查：
    (一)被告所經營之啟新公司與張俊明、蘇光裕所經營之佳明藝
      品社於76年間約定合併，合併後張俊明、蘇光裕各持有啟
      新公司百分之35、15合計百分之50的啟新公司股份，惟雙
      方同時約定佳明藝品社並不辦理解散而繼續經營，佳明藝
      品社且向啟新公司租用廠房並設置機器，嗣張俊明於84年
      間，以經營理念不合欲結束佳明藝品社與啟新公司之合作
      關係，且由被告買回張俊明所持有啟新公司股份，啟新公
      司並應支付佳明藝品社將機具設備由啟新公司廠房遷出等
      相關週轉金費用為由，要求啟新公司應支付2150萬元，然
      斯時，被告無力支付此筆費用，但張俊明又急著取得款項
      ，乃由被告與張俊明約定以啟新公司名義向第一銀行五股
      分行先後抵押借款900萬元、900萬元計1800萬元，並將借
      得之款全部交付張俊明作為股款，且約定該等借款應由張
      俊明經手向銀行清償，然就張俊明清償前開借款之資金來
      源，則約定由張俊明持被告所簽發30張支票待支票到期逐
      一分期兌現後以為清償等情，迭據證人張俊明於偵查、原
      審審理中結證綦詳在卷（見93年度他字第6356號偵查卷第
      94至95頁、94年度偵字第15269號偵查卷第198、213、250
      至252、280頁、原審96年9月13日審理筆錄）。
    (二)啟新公司於84年6月19日向第一銀行五股分行貸款900萬元
      之受領人同為該公司，並於當日轉帳 900萬元至該行活期
      儲蓄存款之張俊明帳戶，再由張俊明帳戶提領 790萬元匯
      款至台北一信石牌分社，收款人同為張俊明。復於84年10
      月11日向第一銀行五股分行貸款 900萬元之受領人同為該
      公司，並由該公司於當日提領 880萬元，轉帳至第一銀行
      五股分行存本取息儲蓄存款之張俊明帳戶共4筆總計800萬
      元，及轉帳10萬元至第一銀行五股分行活期儲蓄存款之張
      俊明帳戶，再匯款70萬元至寶島銀行營業部，收款人同為
      張俊明，有原審卷附之第一銀行五股分行 2007年4月30日
      一五股字第90009號函暨該函所附啟新公司於84年6月19日
      、84年10月11日分別向第一銀行五股分行各貸款 900萬元
      之受領人、匯出流向及本息還款來源、放款貸放傳票影本
       2紙、取款憑條、存款憑條、啟新公司84年度資產負債表
      、損益表等相關資料附在偵查卷可稽。
    (三)按公司負責人應忠實執行業務，並盡善良管理人之注意義
      務，如有違反致公司受有損害者，負損害賠償責任；次按
      公司之資金，除公司間或與行號間有業務往來者或有短期
      融通資金之必要者等情形外，不得貸與股東或任何他人，
      公司法第23、15條定有明文。被告身為公司負責人，竟與
      張俊明以共同之犯意，於 84年6月19日、同年10月11日，
      違背職務以啟新公司名義向第一銀行五股分行抵押借款，
      以該款項供自己向該公司大股東張俊明購買啟新公司股權
      ，以增加其個人持股，即係以公司之資金貸與被告，嗣後
      再由被告償還，不但有違反上開公司法之規定，且顯係共
      同意圖為自己不法之利益，致生損害於啟新公司之利益之
      背信行為，張俊明雖非公司負責人，但與公司負責人之被
      告共同實施犯罪，依修正前刑法第31條第 1項規定，應以
      共同正犯論處。被告未將此等啟新公司借款及相關利息支
      出，於85年3月27 日所製作之啟新公司84年度資產負債表
      負債欄之銀行借款科目、費用欄上利息支出為記載，即係
      故意遺漏，有該資產負債表可查，其故意遺漏會計事項不
      為記錄，致使公司之資產負債表之財務報表發生不正確之
      結果，違反商業會計法之犯行足以認定。
  二、關於86年間業務侵占、違反商業會計法部分，訊據被告對
      其有事實欄一、(二)之事實，除否認有犯罪外，其餘均自白
      有該事實，且有原審卷附之第一商業銀行鶯歌分行96年12
      月7日一鶯歌字第90127號函、啟新公司變更登記表、第一
      商業銀行鶯歌分行96年5月22日一鶯歌字第90030號函所附
      支票帳戶往來明細、偵查卷附之第一商業銀行送款簿（見
      94年度偵字第15269號偵查卷第123頁）等在卷可稽，此部
      份事實足以認定；然被告否認有何業務侵占等犯行，辯稱
      ：系爭 500萬元款項係用於償還啟新公司債權人，當時因
      啟新公司需要資金，伊太太林曾妙鳳就出面商借，並將借
      得款項用於啟新公司，後來，有些債權人催款較急，所以
      其於86年11月25日，以簽發面額 500萬元支票，並將該等
      資金以現金支出提領方式，交由太太林曾妙鳳提領後拿去
      還給啟新公司債權人，因該等債權人當初既然由林曾妙鳳
      出面商借，林曾妙鳳也將借款用於啟新公司，所以後來還
      款時，也由林曾妙鳳出面去還款，已無書面證據，伊並無
      業務侵占系爭500萬元，至於啟新公司之 86年度資產負債
      表負債欄上登載股東往來科目2214萬6000元，係因啟新公
      司向伊借款未還，故而如此登載，並無使啟新公司86年度
      財務報表發生不實結果云云，然查：
    (一)被告主張系爭 500萬元款項，係因其妻林曾妙鳳向人借款
      供啟新公司所用，即啟新公司積欠林曾妙鳳 500萬元債務
      乙節云云，並未舉證以實其說，自難憑信；況苟被告所辯
      屬實，以此等債務金額甚鉅，衡情，應有債務清償之憑據
      可稽，詎被告竟未能提出任何憑證，其所辯顯悖於常情；
      再者，果系爭款項乃用於清償啟新公司債務，則啟新公司
      既於86年11月24日，向第一銀行鶯歌分行借得2000萬元，
      並由第一銀行鶯歌分行將款項匯入啟新公司在第一銀行鶯
      歌分行活期儲蓄存款 00000000000帳號帳戶內，斯時，啟
      新公司已有資金，若需清償啟新公司之債務，啟新公司何
      以不直接由該等活期儲蓄存款帳戶中提領與啟新公司之債
      權人，竟大費周章仍將含系爭款項在內之2000萬元，均轉
      入被告位於第一銀行鶯歌分行帳號 00000000000號支票存
      款帳戶內，再由被告以前揭方式清償債務，被告所為，顯
      悖常理，復無其他證據可佐證，其辯稱並無將系爭款項侵
      占入己云云，係事後卸責之詞，不足採信。
    (二)又被告於86年11月24日，以啟新公司名義，向第一銀行鶯
      歌分行借款2000萬元匯入啟新公司在第一銀行鶯歌分行活
      期存款 00000000000帳號帳戶內後，旋於同日將款項全數
      轉入被告位於第一銀行鶯歌分行帳號 00000000000號支票
      存款帳戶內，被告並於翌日即86年11月25日，即將前開支
      票存款帳戶內2000萬元中之1500萬元，以簽發面額1500萬
      元、票據號碼0000000支票1紙，將該等資金以轉帳支出方
      式，回存入啟新公司在第一銀行鶯歌分行前開活期儲蓄存
      款帳號帳戶內，並於86年11月27日自啟新公司在第一銀行
      鶯歌分行該活期存款帳戶內，轉出1350萬元償還前開啟新
      公司向第一銀行鶯歌分行借款2000萬元中之部分借款等情
      ，業如前述，則被告雖曾有將啟新公司在第一銀行鶯歌分
      行前開活期儲蓄存款帳戶中之2000萬元，匯入其在同行前
      開支票存款帳戶之行為，然其並未將之提領用於私人用途
      ，且旋將該2000萬元中之1500萬元，再行回存入啟新公司
      在第一銀行鶯歌分行前開活期儲蓄存款帳號帳戶內，甚而
      旋以該等1500萬元中之1350萬元用以清償啟新公司向第一
      銀行鶯歌分行2000萬元借款中之1350萬元，自難單憑被告
      有將前開2000萬元款項由啟新公司第一銀行鶯歌分行前揭
      帳戶內轉入被告個人在該行支票存款帳戶之行為，即認被
      告斯時已對2000萬元款項，均生侵占犯意，而有侵占犯行
      ，況被告既確將1500萬元回存入啟新公司在第一銀行鶯歌
      分行活期儲蓄存款帳戶，益徵被告對此1500萬元款項應無
      為自己不法所有意圖之侵占犯意。是公訴人於起訴事實欄
      中敘明被告就前開2000萬元，均悉數侵占入己等語，除上
      述其中 500萬元外顯有誤會，併予指明。然就被告由啟新
      公司在第一銀行鶯歌分行活期儲蓄存款帳戶匯入被告個人
      在該行前開支票存款帳戶中之餘款 500萬元（2000萬元減
      去1500萬元，為 500萬元）部分，其竟簽發支票提領，不
      知去向，業如前述，被告對此系爭 500萬元款項存入個人
      支票帳戶後之去向用途，既未能證明與啟新公司有何關聯
      ，顯見被告對此系爭 500萬元款項，具有不法所有之業務
      侵占意圖，足以認定。被告辯護人聲請本院函查金門縣物
      質處，經該處97年7月10日物二字第 0970002981號函覆稱
      ：該處85年至86年間供銷啟新公司823紀念酒估計0000000
       0元，有該覆函附於本院卷可稽，但無法證明啟新公司支
      付該處之上述價款係被告個人所支付且金額超過系爭 500
      萬元，從而該覆函並不能作為被告有利之證據。
    (三)被告於87年間某日，委由曹毓庭（原名曹月英）製作啟新
      公司86年度之資產負債表，曹毓庭乃依被告所提供資料，
      於資產負債表負債欄中股東往來科目登載2214萬6000元，
      並於銀行借款科目下登載1050萬元等情，有偵查卷附之啟
      新公司86年度資產負債表在卷可參（見94年度偵查卷第24
       2頁），並經證人曹毓庭於原審審理中結證在卷（見原審
      卷二第54至63頁筆錄）；而啟新公司於86年11月27日自啟
      新公司在第一銀行鶯歌分行前揭活期儲蓄存款帳戶內，轉
      出1350萬元償還前開啟新公司向第一銀行鶯歌分行借款20
      00萬元中之部分借款後，尚積欠第一銀行鶯歌分行之餘款
      計為650萬元（2000萬元減去1350萬元，為650萬元），啟
      新公司就此650萬元餘款債務乃於88年2月24日攤還本金65
      萬元，88年5月24日攤還本金65萬元，88年8月24日攤還本
      金65萬元，88年11月11日攤還本金 455萬元等情，則有前
      揭原審卷附之第一商業銀行鶯歌分行 96年12月7日一鶯歌
      字第90127號函附卷可憑，是啟新公司於 86年度雖曾向第
      一銀行鶯歌分行借款2000萬元無誤，然迄86年底，僅積欠
      第一銀行鶯歌分行 650萬元，亦可認定，是由被告負責於
      87年間所製作之啟新公司86年度資產負債表銀行借款科目
      下所登載之數額自應為 650萬元，則公訴人於起訴書中敘
      明被告明知啟新公司於86年度，以啟新公司之名義，向第
      一銀行鶯歌分行分別抵押借款2000萬元，竟僅於啟新公司
      之86年度資產負債表銀行借款科目下登載1050萬元，致啟
      新公司86年度財務報表發生不實結果。又被告雖辯稱：啟
      新公司於85年9月1日與金門縣物資供應處簽立金酒合約書
      以來，啟新公司虧損連連無力支付貨款，被告因即要求女
      婿向外借款1500萬元以上，並於86年1月14日匯款865萬元
      與金門縣物資供應處，86年3月6日，再由被告向外借款67
       2萬元後，加上啟新公司在第一銀行鶯歌分行前開活期儲
      蓄存款帳戶中之3萬元，湊足675萬元後，匯給金門縣物資
      供應處，此期間，已匯出高達計1540萬元，從而啟新公司
      自85年9月1日與金門縣物資供應處簽立金酒合約書起，有
      無向被告借款高達2214萬6000元即不難想像云云，並提出
      啟新公司於86年1月14日匯款865萬元與金門縣物資供應處
      之第一商業銀行匯款通知單、啟新公司在第一銀行鶯歌分
      行前開活期儲蓄存款帳戶存摺內頁、金門縣物資供應處於
      85年9月1日與啟新公司訂立之供銷啟新公司金酒合約書等
      為憑，然該等憑據均僅能證明啟新公司於斯時匯款該等數
      額，就該等數額之資金來源，被告並未舉證即係由被告女
      婿及被告 2人向外借款所得，且茍被告此部份所辯屬實，
      以該等借款金額甚鉅，當有資金流向可憑，詎被告並未就
      此舉證以實其說，自難認其所辯屬實；參酌證人曹毓庭於
      原審審理中結證稱：其製作啟新公司86年度資產負債表，
      並於負債欄登載股東往來科目2214萬6000元，銀行借款科
      目下登載1050萬元等字樣，主要是依據啟新公司所給的資
      料，其於負債欄登載股東往來科目2214萬6000元就是指股
      東借錢給公司2214萬6000元，但如此記載，必須要有憑證
      ，不過只要是內部憑證即可，因為該等人既然敢出具內部
      憑證，就要自己負擔在該等內部憑證上所記載之事情，是
      否確有其事，只要有啟新公司給的憑證就可以了，但其沒
      有看到丙○○匯款2214萬6000元給啟新公司的匯款單據，
      且若股東往來金額高的話，應該是要增資，而非公司跟股
      東借錢之方式等語（見原審卷二上述證人筆錄），顯見證
      人曹毓庭純依被告所提供之資料製作資產負債表，且此所
      謂資料亦不以被告確有提出以匯款或轉帳方式提供借款與
      啟新公司之轉帳傳票或匯款單等原始憑證為限，縱屬僅由
      啟新公司自行出具諸如啟新公司向被告借款所書立之借據
      等內部憑證，亦可為憑證，曹毓庭如有見到此等憑證，前
      開之登載即為真實，但證人曹毓庭既僅依憑啟新公司所提
      供資料，未見到啟新公司向被告借款之證據資料即製作資
      產負債表，對該等啟新公司所提供資料是否真實，並未與
      以稽核，自難僅憑證人曹毓庭前開證言作為有利被告之認
      定依據，從而，被告此部分所辯，亦難採信，事證亦明確
      ，此部分之犯行亦堪以認定。
 (二）新舊法比較：
    (一)刑法第2條：查被告行為後，刑法第2條第1項業於94年2月
      2日以華總一義字第09400014901號令修正公布，並自95年
      7月1日起施行；修正後刑法第2條第1項規定，已將新舊法
      律適用之「從新從輕」原則，改採「從舊從輕」原則，而
      此規定僅係規範行為後法律變更所生新舊法律比較適用之
      準據法，並非實體刑罰法律，自不生行為後法律變更之比
      較適用之問題，應逕行適用新法第2條第1項之規定。
    (二)刑法第55條牽連犯之規定：就牽連犯部分，修正後刑法第
      55條已修正為：「一行為而觸犯數罪名者，從一重處斷。
      但不得科以較輕罪名所定最輕本刑以下之刑」，亦即原牽
      連犯部分之規定業已刪除。本案被告所犯之業務侵占、商
      業負責人利用不正當方法，致使財務報表發生不實之結果
      犯行，因彼此間具有方法、目的之牽連關係，如依修正前
      之刑法第55條後段，應僅從一重論以業務侵占罪處斷，然
      若依修正後之規定，因已無牽連犯之規定，自應就此各罪
      分論併罰之，再定其應執行之刑，兩者相較之下，應以修
      正前之規定較有利於被告（參看最高法院95年第 8次刑事
      庭會議決議）。
    (三)再刑法分則編各罪所定罰金之貨幣單位原為銀元，依修正
      前刑法第33條第5款規定，罰金刑為1銀元以上，而有關罰
      金倍數之調整及銀元與新臺幣之折算標準，則定有「罰金
      罰鍰提高標準條例」及「現行法規所定貨幣單位折算新臺
      幣條例」，除罰金以1銀元折算3元新臺幣外，並將 72年6
      月26日以前修正之刑法部分條文罰金數額提高 2至10倍，
      其後修正者則不再提高倍數；嗣修正後刑法第 33條第5款
      則將罰金刑提高為新臺幣 1千元以上，並以百元計算之，
      因刑法第33條第 5款所定罰金貨幣單位既已改為新臺幣，
      刑法分則編各罪所定罰金之貨幣單位亦應配合修正為新臺
      幣，且考量刑法修正施行後，不再適用「現行法規所定貨
      幣單位折算新臺幣條例」，為使刑法分則編各罪所定罰金
      之最高數額與刑法修正前趨於一致，爰增訂刑法施行法第
      1條之1規定，將刑法分則編各罪所定罰金之貨幣單位均改
      為新臺幣，並將 72年6月26日以前修正之刑法部分條文罰
      金數額提高為30倍，其後修正者則提高為 3倍。是以刑法
      分則編各罪所定罰金刑之最高數額，於上開規定修正後仍
      屬一致，並無不同；但其罰金刑之最低數額，則比修正前
      提高，從而修正後之規定並未有利於被告，依刑法第 2條
      第 1項規定，有關罰金刑最低額部分應適用修正前刑法第
      33條第5款之規定。
    (四)被告行為後，刑法第56條連續犯之規定，業於95年2月2日
      修正公布刪除，並於 95年7月1日施行，刪除前論以1罪，
      刪除後應論以數罪，顯然後者較重，此刪除雖非犯罪構成
      要件之變更，但顯已影響行為人刑罰之法律效果，自屬法
      律有變更，依新法第2條第1項規定，比較新、舊法之結果
      ，仍應適用較有利被告之行為時即舊法論以連續犯。
    (五)刑法第28條共同正犯規定，於修正施行前之規定為：「二
      人以上共同實施犯罪之行為者，皆為正犯」，修正施行後
      之規定則為：「二人以上共同實行犯罪之行為者，皆為正
      犯」，揆諸本條之修正理由係為釐清陰謀共同正犯、預備
      共同正犯是否合乎本條規定之正犯要件，修正後之刑法第
      28條已限縮共同正犯範圍，排除陰謀犯、預備犯之共同正
      犯，自屬法律變更，比較新舊法，被告共同實行之共同正
      犯，新法之修正對被告並無較有利，應依修正前刑法第28
      條規定論處。
    (六)刑法修正，另將舊法第 31條第1項之「實施」修正為「實
      行」、「共犯」修正為「正犯或共犯論」，並增訂「但得
      減輕其刑」。就非公司負責人之背信罪未起訴之共同正犯
      張俊明而言，前開修正同樣亦限縮成立共同正犯之範圍，
      但被告係公司負責人有身分關係，新法之修正對被告並無
      較為有利，應適用修正前之刑法第31條第1項論處。
    (七)被告行為時之商業會計法第71條規定：商業負責人、主辦
      及經辦會計人員或依法受託代他人處理會計事務之人員有
      左列情事之一者，處五年以下有期徒刑、拘役或科或併科
      新台幣十五萬元以下罰金。 95年5月24日修正施行之商業
      會計法第71條規定商業負責人、主辦及經辦會計人員或依
      法受託代他人處理會計事務之人員有下列情事之一者，處
      五年以下有期徒刑、拘役或科或併科新臺幣六十萬元以下
      罰金：比較法定刑之結果，應以修正前之舊法為有利於被
      告，應適用舊法。
（三）核被告所為，事實欄一、(一)所為，被告向銀行借得之1800
      萬元，實際上均由被告經由張俊明而向銀行清償完畢，顯
      然被告就該款並無不法所有之侵占意圖，不成立侵占罪，
      但其將公司之款項借給自己使用，其係公司負責人，為他
      人處理事務，意圖為自己不法之利益，而為違背其任務之
      行為，致生損害於本人之財產；又其係商業負責人，故意
      遺漏會計事項，就借款及支付利息部分於資產負債表不為
      紀錄，致使財務報表發生不實之結果；係犯刑法第 342條
      第1項之背信罪及修正前之商業會計法第71條第4項之罪。
      被告係公司負責人，與公司間有委任關係，與無委任關係
      之張俊明共同實施背信行為，依修正前之刑法第 31條第1
      項規定，被告與張俊明2人仍以共同正犯論處。公訴人就
      背信部分認係犯侵占罪，惟被告就向銀行所借之1800萬元
      自始即簽發自己之支票供清償，顯無不法所有意圖，只是
      暫時借給自己，嗣後再由自己償還，不成立侵占罪，應成
      立背信罪，已如前述，此部分犯行，均屬被告為自己不法
      之利益，致公司受損害，社會基本事實相同，本院自得變
      更起訴法條，而論以背信罪。被告先後2次背信行為為接
      續犯，只論以1罪，所犯背信及商業會計法2罪間有方法、
      結果之牽連關係，應依修正前之刑法第55條牽連犯之規定
      ，從一重之修正前之商業會計法第 71條第4款之罪處斷。
      被告就事實欄一、(二)所為，係犯刑法第336條第2項之業務
      侵占罪；次按商業會計法第 71條第1款之明知為不實之事
      項，而填製會計憑證或記入帳冊罪，以商業負責人、主辦
      及經辦會計人員或依法受託代他人處理會計事務之人員，
      有以明知為不實之事項，而填製會計憑證或記入帳冊之行
      為，為其成立要件。其所指之帳冊，係指商業會計法第20
      條至第23條所定之帳簿而言。苟非該等帳冊，縱有不實之
      填製記載，除成立他罪名外，尚難以該罪相繩（最高法院
      94年度台上字第 555號判決意旨參照）；至所謂「財務報
      表」，依同法第 28條第1項規定，分為資產負債表、損益
      表、現金流量表、業主權益變動表或累積盈虧變動表或盈
      虧撥補表、其他財務報表五種。而商業必須設置之「帳簿
      」，依同法第23條規定，為普通序時帳簿及總分類帳簿，
      其非屬前述之「財務報表」甚明，同法第71條另有處罰毀
      損滅失、變造「帳簿報表」之規定，足見此二種文書之定
      義不同（最高法院90年度台上字第4915號判決意旨參照）
      ，是被告如事實欄一、(二)所述，於編製啟新公司86年度財
      務報表中之資產負債表時，虛載會計科目之不正當方法，
      明知啟新公司於86年當年度並未向其借款達2214萬6000元
      ，啟新公司且於86年度仍積欠第一銀行鶯歌分行 650萬元
      ，竟利用不知情之曹月英，於該公司86年度資產負債表負
      債欄虛列股東往來科目2214萬6000元，並於銀行借款科目
      下登載1050萬元，致啟新公司86年度財務報表發生不實結
      果，核其此部份所為，係犯修正前商業會計法第 71條第5
      款之商業負責人利用不正當方法，致使財務報表發生不實
      之結果罪，茲檢察官認被告此部份所為，係犯同法第71條
      第 1款之以明知為不實之事項，而記入帳冊罪嫌，容有誤
      會，惟該罪與商業負責人利用不正當方法，致使財務報表
      發生不實之結果罪，均係商業會計法第71條之登載不實罪
      ，無庸變更起訴法條。又商業會計法第71條之登載不實罪
      ，該罪為刑法第 215條業務上登載不實文書罪之特別規定
      ，依特別法優於普通法之原則，自應優先適用，無論以刑
      法第 215條業務上登載不實文書罪之餘地。併此敘明。被
      告上開所犯修正前商業會計法第 71條第4款之罪，與所犯
      同條第 5款之罪，無論係登載不實或應登載而故意遺漏致
      未為登載，應均屬登載不實，則犯罪構成要件相同，應依
      修正前刑法第56條規定論以連續犯並論以情節較重之修正
      前商業會計法第71條第5款之1罪。所犯上開業務侵占罪及
      修正前商業會計法第71條第5款2罪間，有方法、目的之牽
      連關係，為牽連犯，應依修正前刑法第55條後段牽連犯規
      定，僅從一重之業務侵占罪處斷。
 (四）原審就事實欄一、(二)部分，認罪證明確，據以論罪科刑，
      固非無見，惟1.事實欄一、(一)部分，應成立背信等罪，竟
      認不成立犯罪，並認與前開有罪部分有裁判上一罪關係，
      不另為無罪諭知。2.商業會計法第71條於被告行為後之95
      年 5月24日業已修正，原判決據上論斷欄內固引用修正前
      商業會計法第 71條第5款，但理由內並未說明該法業已修
      正。以上原判決即有未洽。被告上訴意旨否認犯罪，辯稱
      如上，固無理由，檢察官上訴意旨以事實欄一、(一)部分應
      成立犯罪，據以指摘原判決不當，為有理由。原判決既有
      上述可議之處，應由本院將原判決撤銷。審酌被告係公司
      之負責人，竟對公司之財產侵占及背信等情，背信部分即
      向銀行所借貸之1800萬元業已以自有資金償還完畢，及其
      犯罪之動機、目的、手段，對啟新公司所造成之損害甚鉅
      等一切情狀，量處如主文第 2項所示之刑；又被告本件犯
      罪時間係在 96年4月24日以前，復無中華民國96年罪犯減
      刑條例所列不予減刑之情形，茲依該條例第 2條第1項第3
      款之規定，就其前開所犯之罪之宣告刑，減其二分之一之
      刑期，併此敘明。
據上論斷，應依刑事訴訟法第369條第1項前段、第364條、第299
條第1項前段、第300條，刑法第2條第1項前段、第336條第2項、
第342條第1項、修正前刑法第28條、第31條第1項、第56條、第
55條後段，修正前商業會計法第71條第5款，刑法施行法第1條之
1，中華民國96年罪犯減刑條例第2條第1項第3款、第7條，判決
如主文。
本案經檢察官丁樹蘭到庭執行職務。
中    華    民    國    97    年    8     月    21    日
                  刑事第十一庭審判長法  官  張連財
                                    法  官  林明俊
                                    法  官  楊照男
以上正本證明與原本無異。
如不服本判決，應於收受送達後十日內向本院提出上訴書狀，其
未敘述上訴之理由者並得於提起上訴後十日內向本院補提理由書
（均須按他造當事人之人數附繕本）。
                                    書記官  初玲玲
中    華    民    國    97    年    8     月    21    日
附錄：本案論罪科刑法條全文
刑法第336條
對於公務上或因公益所持有之物，犯前條第一項之罪者，處一年
以上七年以下有期徒刑，得併科五千元以下罰金。
對於業務上所持有之物，犯前條第一項之罪者，處六月以上五年
以下有期徒刑，得併科三千元以下罰金。前二項之未遂犯罰之。
刑法第342條
為他人處理事務，意圖為自己或第三人不法之利益，或損害本人
之利益，而為違背其任務之行為，致生損害於本人之財產或其他
利益者，處五年以下有期徒刑、拘役或科或併科一千元以下罰金
。
前項之未遂犯罰之。
修正前商業會計法第71條
商業負責人、主辦及經辦會計人員或依法受託代他人處理會計事
務之人員有下列情事之一者，處五年以下有期徒刑、拘役或科或
併科新臺幣十五萬元以下罰金：
一、以明知為不實之事項，而填製會計憑證或記入帳冊。
二、故意使應保存之會計憑證、會計帳簿報表滅失毀損。
三、偽造或變造會計憑證、會計帳簿報表內容或毀損其頁數。
四、故意遺漏會計事項不為記錄，致使財務報表發生不實之結果
    。
五、其他利用不正當方法，致使會計事項或財務報表發生不實之
    結果。


司法院資訊處製作；財團法人民間司法改革基金會備份。
